【裁判字號】    98,聲再,197
【裁判日期】    980730
【裁判案由】    農藥管理法
【裁判全文】
臺灣高等法院刑事裁定                 98年度聲再字第197號
    再審聲請人
    即受判決人  立石生化科技股份有限公司
    再審聲請人
    兼 代表 人
    即受判決人  甲○○
    再審聲請人
    即受判決人  乙○○
上列聲請人等因違反農藥管理法案件，對於本院95年度上易字第
2191號，中華民國96年2 月27日確定判決（臺灣板橋地方法院95
年度易字第184號判決），聲請再審，本院裁定如下：
    主  文
再審之聲請駁回。
    理  由
一、聲請意旨略以：
（一）按「有罪判決確定後，有下列情形之一者，為受判決人之
      利益，得聲請再審：六、因發現確實之新證據，足認受有
      罪判決之人應受無罪、免訴、免刑或輕於原判決所認罪者
      之判決者。」刑事訴訟法第420條第1項第6 款訂有明文。
      另按「判決以後成立之文書，其內容係根據另一證據做成
      ，而該另一證據係成立於事實審法院判決之前者，應認為
      有新證據存在。」最高法院75度台上7151號判例意旨可資
      參照。
（二）經查：聲請人發現新證據（見聲證1）， 足認受有罪判決
      之人應受無罪之判決，茲說明理由如下：
  １、行政院農業委員會動植物防疫檢疫局（下稱防檢局）民國
      97年7月15日防檢三字第0971484463號公告（見聲證1）內
      容略以：「主旨：依據農藥管理法第13條暨行政院農業委
      員會92年12月18日農糧字第0920021778號公告，修正「克
      美素」農藥有效成分種類及含量。一、修正「克美素（
      Chlormequat  chloride＋Choline  chloride）」農藥之
      有效成分種類為「Chlormequat  chloride」（ 即氯化代
      膽鹼，或稱「矮壯素」）；含量為「40.9％」，並將「氯
      化膽鹼（Choline  chloride）」 自核准登記農藥有效成
      分種類中予以刪除。
  ２、前開防檢局函文（見聲證 1），係依據農藥管理法第13條
      暨行政院農業委員會（下稱農委會）92年12月18日農糧字
      第0920021778號公告（見聲證 3）作成，該農委會公告係
      列於防檢局95年12月26日防檢三字第0951484878號回覆本
      院之函文（見聲證 2），附件中，供原審訊事用法之依據
      。故上開聲證1 之防檢局函文，內容係根據事實審法院判
      決之前存在之函文（即聲證2、3號函文）作成，合於最高
      法院75年度台上字第7151號判例意旨，屬於使受有罪判決
      之人應受無罪判決之新證據，合於聲請再審之要件。
  ３、查聲證 1防檢局函文之內容，業將「氯化膽鹼」自核准登
      記農藥有效成分種類中予以刪除，故「氯化膽鹼」並非農
      藥管理法第4條第2項所稱之「農藥原體」，不得視為農藥
      管理法第4條第1項所稱之「成品農藥」，亦非同法第6 條
      所稱之「偽農藥」。
  ４、原判決認定「氯化膽鹼」屬於農藥管理法第5 條之農藥原
      體（原判決第4頁第（三）段），顯與聲證1防檢局函文內
      容相悖。「氯化膽鹼」業經農委會防檢局認定非農藥，並
      刪除農藥有效成分登記，已非農藥管理法第4條第2項規定
      之「農藥原體」，不得視為農藥管理法第4條第I項所稱之
      「成品農藥」，亦非同法第6 條所稱之「偽農藥」，被告
      自國外輸入含有「氯化膽鹼」成分之「品全王」產品分裝
      販售，並不違反農藥管理法，應受無罪之判決。
  ５、按聲請人自國外輸入含有「氯化膽鹼」成分之「品全王」
      產品分裝販售，卻遭法院以「氯化膽鹼」係已登記農藥「
      克美素」之有效成分，認定聲請人違反農藥管理法而判處
      罪刑。經聲請人提出國內外相關資料向農委會陳情說明，
      按「克美素」在美國及歐洲之農藥登記，其有效成分僅有
      「氯化代膽鹼」，並無將「氯化膽鹼」登記為農藥有效成
      分，農委會亦無法查知世界任何國家有將「氯化膽鹼」列
      為農藥者，因而更正錯誤且不明確之公告；將「氯化膽鹼
      」自農藥「克美素」有效成分種類登記資料予以刪除，即
      如聲證1公告函所示。
  ６、農委會既然已認定「氯化膽鹼」並非農藥「克美素」之有
      效成分，法院判決聲請人有罪之理由已不復存在，本件若
      未撤銷改判，對聲請人顯有失公平，且歐美各國未有將「
      氯化膽鹼」列為農藥或農藥之有效成分者，我國農委會等
      政府機關錯誤之認知，其不利益之後果竟要由聲請人承擔
      ，顯失公平。今農委會亦發現此謬誤之處而更正見解，若
      本件未予聲請人救濟機會，對聲請人商譽信用戕害甚大，
      損失將無法估計。本件原判決實與世界各國農藥管理實務
      背道而馳，其不合理，請鈞院准予裁定再審並撤銷改判無
      罪，以符世界潮流，爰依照刑事訴訟法第420條第1項第 6
      款規定，請准予裁定開始再審等語。
二、按有罪之判決確定後，有左列情形之一者，為受判決人之利
    益，得聲請再審︰……六、因發現確實之新證據，足認受有
    罪判決之人應受無罪、免訴、免刑或輕於原判決所認罪名之
    判決者，刑事訴訟法第420條第1項第6 款、定有明文。次按
    刑事訴訟法第420條第1項第6 款所謂「發現確實之新證據」
    ，係指該證據於事實審法院判決前業已存在，為法院、當事
    人所不知，不及調查斟酌，至其後始行發現，且就證據本身
    形式觀察，固不以絕對不須經過調查程序為條件，但必須顯
    然可認為足以動搖原有罪確定判決，而為受判決人無罪、免
    訴、免刑或輕於原判決所認罪名之判決者為限（最高法院33
    年抗字第70號、40年臺抗字第2號、41年臺抗字第1號判例參
    照）。再法院認為再審無理由者，應以裁定駁回，刑事訴訟
    法第434條第1項亦定有明文。
三、經查：
（一）就聲證2、3所示上開函文、公告觀之，雖係於本院95年度
      上易字第2191號判決確定前（即96年2 月27日），即已存
      在，惟該等函文及公告內容，是關於農藥登記管理及認定
      權責機關之函釋，自形式觀察，尚不足以認為足以動搖原
      有罪確定判決，而為受判決人無罪、免訴、免刑或輕於原
      判決所認罪名之判決，故與刑事訴訟法第420條第1項第 6
      款所謂「發現確實之新證據」
      要件不合。
（二）又本件聲請人等 雖提出上開防檢局97年7月15日防檢三字
      第0971484463號公告，認為該公告係於本院判決確定後始
      存在之新證據，且該公告係自防檢局95年12月26日防檢三
      字第0951484878號函文、農委會92年12月18日農糧字第09
      20021778號公告（即卷附聲證2、3）等衍生而來，故應合
      於最高法院75年度台上字第7151號判例意旨，而屬刑事訴
      訟法第420條第1項第6 款所定之確實之新證據等語。惟聲
      證3 之公告，僅係農委會對外公告將所擁有辦理農藥管理
      相關業務事宜之權限，委由所轄下級機關防檢局行使，故
      該農委會公告，充其量僅係將農藥管理事務之管轄權限轉
      由下級單位防檢局一事，公告周知與其他公務機關及全體
      國民知悉，此一公告（聲證 3）內容僅屬行政程序的發布
      ，並非針對農藥成分實體相關事項公告，縱令防檢局日後
      因已取得農藥管理事務之權限而對外發文，甚至如本件所
      示對於農藥之成分加以增刪修改並對外公告，亦僅係基於
      法定執掌而為職權行使，難認聲證 1公告內容，係根據聲
      證 3公告內容而做成之新證據（所謂判決以後成立之文書
      ，其內容係根據另一證據作成，而該另一證據係成立於事
      實審法院判決之前者，應認為有新證據之存在。例如出生
      證明係根據判決前早已存在之醫院病歷表所作成；存款證
      明係根據判決前已存在之存款帳簿所作成而言），尚與最
      高法院75度台上7151號判例意旨有所未合。
（三）本件聲請人等所進口之農藥「品全王」所含成分「氯化膽
      鹼」，雖經上開防疫局97年7 月15日防檢三字第09714844
      63號公告，載稱修正「克美素」農藥之有效成分種類為「
      氯化代膽鹼」，並將「氯化膽鹼」自核准登記農藥有效成
      分種類中予以刪除等語，顯係已將「氯化膽鹼」劃歸為無
      效之農藥成分，故依現行法令，農藥裡如含有「氯化膽鹼
      」成分者，固不受農藥管理法之規範，惟聲請人等所涉本
      件案件，依行為當時有效之法令觀之，確屬違反農藥管理
      法，縱令判決確定後主管機關公告排除「氯化膽鹼」為應
      受規範之農藥成分，本件確定判決之效力，亦不受影響，
      附此敘明。
（四）縱上所述，本件聲請意旨所指，非屬刑事訴訟法第420 條
      第1項第6款之「發現確實之新證據」，足見本件聲請人聲
      請再審，為無理由，應予駁回。
據上論斷，應依刑事訴訟法第434條第1項，裁定如主文。
中    華    民    國    98    年    7    月     30    日
                  刑事第四庭  審判長法  官  陳筱珮
                                    法  官  鄭水銓
                                    法  官  周煙平
以上正本證明與原本無異。
不得抗告。
                                    書記官  陳秋雄
中    華    民    國    98    年    7     月    31    日


司法院資訊處製作；財團法人民間司法改革基金會備份。
